最高法院民事判決　　　　　　九十六年度台上字第二九一一號
上　訴　人　甲○○
訴訟代理人　楊水柱律師
被 上訴 人　乙○○
上列當事人間請求返還土地事件，上訴人對於中華民國九十六年
八月十四日台灣高等法院高雄分院第二審更審判決（九十六年度
上更(一)字第一一號），提起上訴，本院判決如下：
    主  文
原判決廢棄，發回台灣高等法院高雄分院。
    理  由
本件被上訴人主張：坐落屏東縣內埔鄉○○段（下稱同段）第六
六三號土地（下稱系爭土地）為伊所有，上訴人無合法占有之權
源，竟在系爭土地如第一審判決附圖（下稱附圖）所示編號六六
三部分面積四千五百九十二點九八平方公尺之土地上，種植檳榔
樹、設置用電供水設施；並於如附圖所示編號六六三與編號六六
三－Ａ○○二產業道路間設置鐵絲圍籬等地上物，自屬無權占有
等情，爰依民法第七百六十七條之規定，求為命上訴人應將系爭
土地上之地上物除去，並將系爭土地返還伊之判決。
上訴人則以：被上訴人雖為系爭土地所有權之登記名義人，惟因
行政院退除役官兵輔導委員會（下稱退輔會）擬就其所代管之國
有土地重新規劃，而由退輔會所屬之屏東農場以同段第八四○號
之土地與被上訴人所有之系爭土地辦理互易，雙方並相互交換土
地使用。嗣屏東農場將系爭土地交付與訴外人吳化良耕作，吳化
良於民國七十七年十月間再將系爭土地之耕作權出賣予伊，並訂
立耕作權讓與同意書，伊就系爭土地有權占有等語，資為抗辯。
原審將第一審所為上訴人敗訴之判決予以維持，駁回上訴人之上
訴，無非以：查系爭土地為被上訴人所有，現由上訴人在系爭土
地如附圖所示編號六六三部分面積四千五百九十二點九八平方公
尺之土地上，種植檳榔樹、設置用電供水設施；並於如附圖所示
編號六六三與編號六六三－Ａ○○二產業道路間設置鐵絲圍籬等
地上物；又同段第八四○號土地，係屬退輔會經管之國有公用土
地，現由被上訴人占用，在其上種植檳榔等情，為兩造所不爭執
，並有土地登記簿謄本、現場照片四幀、勘驗筆錄、屏東縣潮州
地政事務所土地複丈成果圖附卷可稽，並經履勘同段第八四○號
土地，堪信為真實。經查，退輔會所屬屏東農場並無檔案可資查
證與認定有以同段第八四○號土地與被上訴人所有之系爭土地交
換使用或成立土地互易契約，屏東農場亦無將該土地交付吳化良
使用；又該同段第八四○號土地現為被占用土地，該農場就該土
地與人並無租賃關係，並擬依財政部函頒之「各機關經管國有公
用被占不動產處理原則」處理等情，有屏東農場九十五年一月二
十三日屏農產字第○九五○○○○一一○號函在卷可稽，足徵屏
東農場並無以同段第八四○號土地與系爭土地成立互易契約或交
換土地使用；且同段第八四○號土地亦無出租或交付吳化良使用
，目前係遭無權占用。上訴人主張因屏東農場以同段第八四○號
土地與系爭土地成立互易契約，且已交換土地使用，而由屏東農
場將同段第八四○號土地交付吳化良使用後，上訴人再向吳化良
購買耕作權云云，不足採信。又退輔會所屬屏東農場係屬國家機
關，如本件確有土地互易或交換土地使用之事實，於互易之土地
尚未辦理所有權移轉登記或收回交換使用之土地前，屏東農場所
屬公務員衡情自無銷毀相關檔案或資料之理；且同段第八四○號
土地係遭無權占用之事實，已據屏東農場函覆甚明，上訴人主張
本件土地互易之情事已年代久遠，檔案資料均已銷毀，不能據此
認定並無土地互易或交換土地使用之情事云云，亦同屬不能採信
。次查，被上訴人固不否認訴外人唐連春與其共同簽名書立之放
棄書上，其簽名之真正，惟上開放棄書之內容並非記載關於系爭
土地與同段第八四○號土地交換之情形，故縱認唐連春係向蘇國
統購買大同農場（按即屏東農場）交換使用之同段第六六三號土
地等情係屬真實，亦不足以認定屏東農場有以同段第八四○號土
地與被上訴人所有之系爭土地辦理互易；或有交換土地使用之事
實。又縱認吳化良與上訴人訂立之「農作耕作權讓與同意書」為
真正，惟上訴人亦未能舉證證明本件確有土地互易契約或屏東農
場確有將土地交付吳化良合法使用之事實，則上訴人提出之上開
文書，亦不足以證明其確有占用系爭土地之合法權源。又上訴人
占用系爭土地約二十年之久，被上訴人此前均未異議或請求返還
，但被上訴人亦稱自其父親時即占用同段第八四○號土地至今約
四十年之久，退輔會或國有財產局亦均未予討回，惟仍不能以此
即推論上訴人有占用系爭土地之合法權源。而上訴人既無占有系
爭土地之合法權源，主張因同段第八四○號土地已與被上訴人所
有之系爭土地辦理互易，雙方即互為租賃之關係云云，亦不可採
。復查，被上訴人於第一審係陳稱：「退輔會當初確實有意願要
與被上訴人交換系爭土地，後來土地交換並沒有成功，所以也沒
有交換，退輔會也沒有把系爭土地交給訴外人吳化良耕作，是吳
化良自己去系爭土地耕作，並轉讓給上訴人，所以上訴人是向無
所有權之人購買」等語，難認被上訴人於第一審已為自認。又被
上訴人於原審前審審理中固曾自認有成立互易契約，但後來合意
解除；又稱沒有移轉土地所有權，所以將土地交換使用等情，惟
被上訴人就上開自認，以其自認與事實不符為由，已於九十五年
一月九日以書狀撤銷上開自認。按被上訴人縱曾就系爭土地有成
立互易契約或有交換土地使用之事實為自認，亦因被上訴人已證
明該自認與事實不符，而加以撤銷，參照民事訴訟法第二百七十
九條第三項之規定及最高法院九十三年度台上字第二三四一號判
決意旨，被上訴人撤銷其自認，並無不合。另上訴人聲請傳訊之
證人鍾福德，其證言尚無從證明上訴人所稱其向吳化良購買系爭
土地耕作權係由證人鍾福德當見證人為實在；證人唐連春之證言
，亦不足以明確證明上訴人現占有使用系爭土地確係向吳化良所
購買；證人溫鍾昭玉之證言，均係其聽聞之事，不足為上訴人有
利之認定；證人溫陳鳳金雖證稱：「上訴人甲○○耕作的土地我
知道土地原本是鍾鳳翔（按係被上訴人之父，已去世）的，後來
在溫登貴那裡討論如何交換土地。因為那時我二十七、八歲，我
有在場。當時交換土地的人都有在文書上蓋章。那時是外省人吳
化良夫婦在耕作，後來因為年紀大了，無法耕作，才由鍾福德介
紹甲○○去買的。他們買賣有寫文書，當時那些文書都各自拿回
了。大同農場有保管」等語，但溫陳鳳金並非土地交換或買賣之
當事人，如何證明確有其事，且所證「買賣有寫文書」，與前述
屏東農場函覆並無交換或互易土地之事實不符，其證言亦無可採
。末查，上訴人既無法證明屏東農場有以同段第八四○號土地與
系爭土地成立互易契約或交換土地使用，且屏東農場有將同段第
八四○號土地交付吳化良使用，上訴人在附圖所示編號六六三部
分面積四千五百九十二點九八平方公尺之土地上，種植檳榔樹、
設置用電供水設施；並於附圖所示編號六六三與編號六六三－Ａ
○○二產業道路間設置鐵絲圍籬等地上物，即屬無權占有系爭土
地，洵堪認定。綜上所述，被上訴人主張依民法第七百六十七條
之規定，請求命上訴人將系爭土地上之地上物除去，並返還系爭
土地為有理由，應予准許等詞，為其判斷之基礎。
惟查被上訴人於第一審陳稱：「退輔會當初確實有意願要與原告
（即被上訴人）交換系爭土地，但後來土地交換並沒有成功，所
以也沒有交換，退輔會也沒有把系爭土地交給訴外人吳化良耕作
，是吳化良自己去系爭土地耕作，並轉讓給被告（即上訴人）」
等語（見一審卷第二七頁）；被上訴人於原審前審供稱：「因為
當初不能辦理登記，所以交換沒有成功」等語（原審九十四年度
上字第九一號卷第五二頁）；證人溫陳鳳金於此次原審證稱：「
我知道土地原本是鍾鳳翔的，後來在溫登貴那裡討論如何交換土
地。當時交換土地的人都有在文書上蓋章。那時是外省人一對夫
婦在耕作，後來因為年紀大了，無法耕作，才由鍾福德介紹甲○
○去買。這塊土地有交換」等語（見原審九十六年度上更(一)字第
一一號卷第四五、四六頁）；又被上訴人於原審前審原稱：「我
們耕種土地是六五八號土地，非八四○號土地」（見原審前述上
字卷第一七五頁），但於原審前審會同地政機關履勘現場後，被
上訴人始承認：「我目前耕種的土地為八四○號土地，八四○號
土地是我父親就開始耕種，然後由我繼承，到目前為止，已經耕
種有四十餘年」等語（見同上卷第一八三頁）。被上訴人及其父
已耕作上開八四○號土地四十餘年，為原審所確定之事實，則何
以被上訴人能在他人之八四○號土地上耕作四十餘年，而讓自己
所有之土地任由吳化良及上訴人占有耕作幾十年均無異議？是否
因兩筆土地確已交換占有使用，然因不能登記致未完成交換手續
（所有權登記），而使屏東農場無交換之檔案可查？如是，兩筆
土地縱未完成交換所有權登記，然確已交換占有使用，被上訴人
能否在未返還交換占有使用土地之前，依所有權之關係請求上訴
人返還，而無悖誠信原則？均非無再調查審酌之餘地。況屏東農
場於上開函亦謂該農場擬依財政部函頒「各機關經管國有公用被
占不動產處理原則」處理，該農場對於被上訴人占用之同段第八
四○號土地，是否已依該處理原則處理？如處理，其處理之方法
又如何？此亦攸關被上訴人是否有權占用該土地，及該土地是否
曾與系爭土地實質上交換使用或互易，被上訴人仍否得請求上訴
人交還系爭土地。原審對此悉未予調查審酌，即以被上訴人本於
所有權之法律關係，主張上訴人無權占有系爭土地為可採，而為
上訴人敗訴之判決，自嫌速斷，難昭折服。上訴論旨，執以指摘
原判決不當，求予廢棄，非無理由。
據上論結，本件上訴為有理由。依民事訴訟法第四百七十七條第
一項、第四百七十八條第二項，判決如主文。
中　　華　　民　　國　九十六　年　 十二 　月  二十八　日
                      最高法院民事第六庭
                          審判長法官  朱　建　男
                                法官  顏　南　全
                                法官  黃　義　豐
                                法官  鄭　傑　夫
                                法官  蘇　清　恭
      本件正本證明與原本無異
                                      書  記  官
中　　華　　民　　國　九十七　年　  一  　月　　八　　日
                                                      Ｅ
